【裁判字號】    99,易,371
【裁判日期】    990908
【裁判案由】    詐欺
【裁判全文】
臺灣桃園地方法院刑事判決               99年度易字第371號
公  訴  人  臺灣桃園地方法院檢察署檢察官
被      告  丙○○
            戊○○
上列被告因詐欺案件，經檢察官提起公訴（98年度偵續一字第29
號），本院判決如下：
    主  文
丙○○、戊○○均無罪。
    理  由
一、公訴意旨略以：被告丙○○、戊○○為夫妻，共同意圖為自
    己不法之所有，基於概括之犯意，明知已無資力，於民國94
    年11月11日前某日，由被告戊○○先向其母黃素幼及周庭安
    （已歿）取得如附表所示發票人分別為黃素幼、撰晉實業有
    限公司、乙○○之支票3 張，支票面額共計新台幣（下同）
    800 萬元，被告丙○○、戊○○明知黃素幼並無意支付票款
    ，且撰晉實業有限公司、乙○○簽發之支票2 紙均為無法兌
    現之人頭支票，仍自94年11月11日起至95年1 月15日止，在
    桃園縣蘆竹鄉○○路○ 段85巷旁之楓林雅築土雞城，向告訴
    人丁○○佯稱其為楓林雅築土雞城之主要股東，因其他股東
    退股，急需資金承接股權，且已向銀行辦理貸款，待銀行撥
    款即可清償，陸續向告訴人丁○○借款多次，使告訴人丁○○陷於錯誤，分別於94年11月11日、94年12月30日、95年1
    月13日、95年1 月15日，在桃園縣桃園市○○路599 號桃園
    信用合作社中山分社內，每次均交付200 萬元現金，被告丙○○、戊○○借款時並交付如附表所示支票3 張予告訴人丁○○，由被告戊○○在支票背書偽稱係客票以取信告訴人丁○○，約定由告訴人丁○○提示上開支票清償，詎上開支票
    屆期提示均未兌現，被告丙○○、戊○○亦拒不償還欠款。
    告訴人丁○○始知受騙。因認被告涉犯刑法第339 條第1 項
    之詐欺取財罪嫌。
二、按犯罪事實應依證據認定之，無證據不得認定其犯罪事實，
    又不能證明被告犯罪者，應諭知無罪之判決，刑事訴訟法第
    154條第2項及第301條第1項分別定有明文。復按事實之認定
    ，應憑證據，如未能發現相當證據，或證據不足以證明，自
    不能以推測或擬制之方法，為裁判基礎；認定犯罪事實所憑
    之證據，雖不以直接證據為限，間接證據亦包括在內，然而
    無論直接或間接證據，其為訴訟上之證明，須於通常一般之
    人不致有所懷疑，而得確信其為真實之程度者，始得據為有
    罪之認定，倘其證明尚未達到此一程度，而有合理之懷疑存
    在時，即無從為有罪之認定；刑事訴訟法第161條第1項規定
    ，檢察官就被告犯罪事實，應負舉證責任，並指出證明之方
    法，是檢察官對於起訴之犯罪事實，應負提出證據及說服之
    實質舉證責任，倘其所提出之證據，不足為被告有罪之積極
    證明，或其指出證明之方法，無從說服法院以形成被告有罪
    之心證，基於無罪推定之原則，自應為被告無罪判決之諭知
    ，最高法院40年度台上字第86號、76年度台上字第4986號、
    92年度台上字第128號著有判例可資參照。復按刑法第339
    條第1項詐欺取財罪之成立，以行為人意圖為自己不法之所
    有，以詐術使人將本人或第三人之物交付為要件；所謂以詐
    術使人交付，必須被詐欺人因其詐術而陷於錯誤，若其所用
    方法，不能認為詐術，亦不致使人陷於錯誤，即不構成該罪
    （最高法院46年台上字第260號判例意旨參照）。而刑法上
    詐欺罪之立法意旨，係以禁止於經濟行為中使用不當之方法
    得利為規範目的，經濟行為亦因其行為本質及類型，而於交
    易領域中有其特有之行為特性，法律原則上固應保障交易之
    秩序，惟於具體案例中，亦應顧及交易雙方為交易行為時，
    是否有具體情事，足認其違背正當之經濟秩序，而應予以制
    裁。否則，經濟行為本身原寓有不同程度之不確定性或交易
    風險，交易雙方本應自行估量其主、客觀情事及搜集相關資
    訊，以作為其判斷之參考；交易之當事人本應自行考量對方
    之資格、能力、信用，及交易內容之投資報酬率、資金風險
    等等因素，除具違反詐欺罪之具體情事外，非謂當事人之一
    方有無法依約履行之情形，即應成立詐欺罪，亦即，如債務
    人未依債務本旨履行給付者，依一般社會經驗而言，原因非
    一，其因不可歸責之事由無法給付，或因合法主張抗辯事由
    而拒絕給付，甚至債之關係成立後，始行惡意遲延給付，皆
    有可能，非必出於自始無意給付之詐欺犯罪一端，即尚難以
    單純債務不履行之狀態，即推定其自始即有不法所有之意圖
    ，且係施用詐術，而逕認應以詐欺罪責相繩，否則刑事詐欺
    責任與民事債務不履行責任將失其分際。
三、公訴意旨認被告二人涉犯上開罪嫌，無非係以：告訴人丁○○之指訴、支票暨退票理由單影本三張、撰晉實業有限公司
    及乙○○之票據暨財產及所得查詢資料、撰晉實業有限公司
    登記資料、台灣台北地方法院檢察署96年度偵緝字第2604號
    追加起訴書、台灣台北地方法院96年度訴字第1240號判決書
    、台灣高雄地方法院檢察署95年度偵緝字第3129號不起訴處
    分書，為其論據。訊據被告丙○○固坦承其陪同戊○○前往
    借款，伊於94年11月間確實擁有房屋，也有投資「楓林雅築
    土雞城」，賓士車輛為戊○○之舅舅所有；被告戊○○則坦
    承：確實有向告訴人借款八百萬元，丙○○僅係陪同前往，
    迄今尚未清償之事實，惟均堅詞否認有何詐欺取財之犯行，
    辯稱：伊所交付發票人為黃素幼之支票係母親黃素幼所簽發
    ，發票為乙○○之支票則係友人周庭安向伊借款時所提供之
    擔保，伊僅於轉交支票予告訴人時有在票據背書，其餘票載
    事項非伊所填寫，且告訴人借款有預扣利息，又伊於借款時
    有從事鵝肉批發生意，每月現金交易往來正常，也有投資「
    楓林雅築土雞城」，只是嗣後周轉困難無力還款，故伊向告
    訴人丁○○借款時，並不知上開乙○○及撰晉公司之支票為
    人頭支票，絕無詐欺之犯意，亦無行使詐術，本案實係單純
    之民事糾紛等語。
四、證據能力：按被告以外之人於審判外之言詞或書面陳述，除
    法律有規定  者外，不得作為證據，刑事訴訟法第159條第1
    項固有明文。惟被告以外之人於審判外之陳述，經當事人於
    審判程序同意作為證據，法院審酌該言詞陳述或書面陳述作
    成時之情況，認為適當者，亦得為證據；當事人、代理人或
    辯護人於法院調查證據時，知有上開刑事訴訟法第159條第1
    項不得為證據之情形，而未於言詞辯論終結前聲明異議者，
    視為有前項之同意，刑事訴訟法第159條之5亦有明文。經查
    ，本案認定事實所引用之本件卷內所有卷證資料（包含人證
    與文書證據、物證等證據），並無證據證明係公務員違背法
    定程序所取得，且被告於本院審理時對本院提示之卷證均未
    爭執其證據能力，且卷內之文書證據，亦無刑事訴訟法第
    159條之4之顯有不可信之情況與不得作為證據之情形，從而
    ，依刑事訴訟法第159條至159條之5之規定，本案以下認定
    事實所引用之證據（包含人證與文書證據、物證等證據），
    均有證據能力，合先敘明。
五、經查：
  (一)本件被告所交付予告訴人丁○○之支票共有3 紙，其中一紙
    支票之發票人黃素幼設於桃園縣蘆竹鄉農會，帳號00000000
    0 支票帳戶，95年2 月25日前之交易均正常，遲至95年3 月
    10日開始退票，並於95年3 月24日始遭拒絕往來戶；另一紙
    支票之發票人乙○○設於彰化銀行東台北分行之支票帳戶，
    亦遲於97年3 月3 日始遭公告拒絕往來，至撰晉實業公司為
    發票人，設於國泰世華商業銀行城東分行之支票帳戶，雖係
    因存款不足及發票人簽章不符而退票，惟查上開帳戶於95年
    2 月25日前之現金流量，尚屬正常，此有桃園蘆竹鄉農會99
    年5 月21日桃蘆鄉農信字第0990002225號函、國泰世華商業
    銀行城東分行99年6 月4 日國世城東字第0990000044號函、
    彰化銀行東台北分行97年8 月13日彰東北字第1952號函在卷
    可稽，是被告二人持上開支票向告訴人週轉借貸時，上開支
    票均未遭拒絕往來，復由被告戊○○於三張支票背後背書，
    衡諸常情，若其主觀上認以乙○○名義簽發之支票二紙係偽
    造或前揭三紙支票均顯無兌現可能，應會極盡辦法脫離票據
    償付責任，斷無仍在票據上背書使自己立於遭執票人進行票
    據追索之境地，更無須徵得其母親即黃素幼同意後簽發支票
    予告訴人，是以難認被告二人於借款之初，即有意圖為自己
    不法所有之詐欺犯意。雖公訴人以台灣台北地方法院檢察署
    96 年 度偵緝字第2604號追加起訴書、台灣台北地方法院96
    年度訴字第1240號判決書、台灣高雄地方法院檢察署95年度
    偵緝字第3129號不起訴處分書為被告明知持有乙○○之二紙
    人頭支票，卻持向告訴人借款之憑據，然經本院核閱上開判
    決書暨不起訴處分書，雖曾提到「陳志達」、「周庭安」與
    石宗義等人為詐欺集團，以大量空白支票販售予不特定人持
    以作為支付貨款、清償債務、詐取財物或供作債務擔保之用
    ，惟經台北地院96年度訴字第3129號判決認雖周庭安所屬公
    司確有大量退票之情事，惟交付支票之原因所在多有，難認
    收受支票者未必因此即提供勞務或交付財物，甚或交付支票
    是否有施用詐術、收受支票因此陷於錯誤等，而判決無罪。
    另公訴人所舉之台灣高雄地方法院檢察署95年度偵緝字第31
    29號不起訴處分書，惟該案與本件案情無關，均不足證明被
    告二人於持票之初即有不法所有意圖或以此施用詐術等情。
  (二)另被告二人曾多次向告訴人小額借款，均有借有還，渠等過
    往債信堪稱良好，告訴人仍願繼續借款，又本件告訴人於每
    借出200 萬元時，均先預扣月息6 萬元，收取4 次利息，共
    計24萬元，此為告訴人於偵查中具結證述屬實，是告訴人既
    有過往借款予被告二人之經驗，本次借款亦有向被告二人收
    取利息，自當評估借貸之風險，況被告二人在向告訴人借款
    之初，實為「楓林雅築土雞城」之股東及在桃園縣、市「大
    業黃昏市場」從事雞鴨熟食生意，其向證人即畜產批發商駱
    啟明進貨長達三年以上，支付貨款情形相當穩定，此有證人
    駱啟明於偵查中、證人甲○○於審判中均結證稽詳，被告二
    人向告訴人借款之際，並非無資力狀態，縱被告二人之賓士
    轎車非被告所有，惟向他人借用賓士轎車代步亦非法所不許
    ，是難認被告有何施用詐術使告訴人陷於錯誤等情。
  (三)至公訴人以被告二人無法清楚交代如何收受上揭乙○○及撰
    晉公司之支票，且向告訴人借款之理由亦多所矛盾，顯見被
    告係為詐欺告訴人而杜撰不同之理由，且周庭安於94年12月
    10 日 死亡，而被告二人卻在周庭安死亡後拿乙○○之支票
    來借貸，又乙○○之支票於95年2 月間有大量退票之資料，
    是被告係以詐騙手法拿人頭支票來向告訴人詐騙資為論據，
    惟借款之理由，經被告二人於審判中所述，係用於借款予周
    庭安及「楓林雅築土雞城」之股金，互核固與告訴人所稱之
    借款理由不符，惟本件事發於94、95年間，距今已有四年多
    餘，人之記憶已不甚清晰，難以強求被告二人對於借款過程
    均能清楚描述，又交付支票之原因所在多有，大量退票雖得
    以證明其信用情況非佳，惟交付支票者是否有施用詐術、收
    受支票者是否有因此陷於錯誤等攸關詐欺之構成要件，公訴
    人所舉不利被告二人之證據，無法使本院對於被告二人涉嫌
    公訴人所指之事實形成確信不疑之心證。從而，被告二人雖
    有持上開三張已退票之支票向告訴人借款800 萬元，亦無從
    遽認被告二人於借款之初即有不法所有之詐欺犯意及手段施
    用，與所謂以不法所有之意圖施用詐術使人陷於錯誤而交付
    財物，尚屬有間。
六、綜上所述，被告二人前開所辯，依前述諸情顯示，尚非虛妄
    ，是被告二人既無不法所有之意圖，復無施用詐術致告訴人
    丁○○陷於錯誤，縱被告二人應對告訴人丁○○負債務不履
    行之民事責任，然此究屬民事糾葛，核與刑法第339 條第1
    項之詐欺取財罪之構成要件有間，自難認其犯有詐欺取財之
    犯行。故依起訴書所舉之各項證據方法，本院尚無從形成被
    告二人確有起訴書所指詐欺取財犯行之確信。此外，復查無
    其他積極證據足資證明被告二人有何起訴書所指詐欺取財之
    犯行，揆諸首揭法條、判例要旨及說明，自屬不能證明被告
    二人犯罪，應為被告二人無罪之諭知，以昭慎重。
據上論斷，應依刑事訴訟法第301條第1項，判決如主文。
本案經檢察官王碩志到庭執行職務。
中    華    民    國    99    年    9     月    8     日
                  刑事第十庭審判長  法  官  江德民
                                    法  官  華奕超
                                    法  官  黃鏡芳
以上正本證明與原本無異。
如不服本判決應於收受判決後10日內向本院提出上訴書狀，並應
敘述具體理由。其未敘述上訴理由者，應於上訴期間屆滿後20日
內向本院補提理由書( 均須按他造當事人之人數附繕本) 「切勿
逕送上級法院」。
                                    書記官  劉玉梅
中    華    民    國    99    年    9     月    9     日
附表
┌──┬────┬────┬────┬────────┐
│編號│發票人  │金額    │發票日  │付款行          │
├──┼────┼────┼────┼────────┤
│ 1  │黃素幼  │200萬元 │95.2.25 │蘆竹鄉農會信用部│
├──┼────┼────┼────┼────────┤
│ 2  │撰晉實業│200萬元 │95.2.25 │彰化商業銀行東台│
│    │有限公司│        │        │北分行          │
├──┼────┼────┼────┼────────┤
│ 3  │乙○○  │400萬元 │95.2.25 │國泰世華商業銀行│
│    │        │        │        │城東簡易型分行  │
└──┴────┴────┴────┴────────┘

司法院資訊處製作；財團法人民間司法改革基金會備份。
